臺灣臺中地方法院刑事判決　　　　　　 100年度易字第2060號
公　訴　人　臺灣臺中地方法院檢察署檢察官
被　　　告　廖怡雯
　　　　　　劉秀琴
上列被告等因傷害案件，經檢察官提起公訴（100年度偵字第107
7號），本院判決如下：
    主    文
廖怡雯犯傷害罪，處罰金新臺幣捌仟元，如易服勞役以新臺幣壹
仟元折算壹日。
劉秀琴無罪。
    犯罪事實
一、廖怡雯（另涉毀損罪嫌部分業經檢察官為不起訴處分）、劉
    秀琴（另涉公然侮辱及誹謗罪嫌部分業經檢察官為不起訴處
    分）母女，與張以均係鄰居關係，平日相處不睦。緣於民國
    99年3月18日上午7時許，張以均因懷疑廖怡雯拔除其在臺中
    市○○區○○路216號旁空地種植之空心菜苗，遂前往臺中
    市○○路212之5號廖怡雯、劉秀琴母女住處，質問為何將其
    空心菜苗拔光，因而與劉秀琴發生爭執。詎廖怡雯竟基於傷
    害人身體之犯意，持木棍(未扣案)毆打張以均胸部及背部，
    致張以均受有胸壁開放性傷口及背部開放性傷口之傷害(張
    以鈞當時亦動手傷害廖怡雯部分，業經本院以99度易字第15
    52號判處罰金新臺幣5千元，如易服勞役以新臺幣1千元折算
    1日確定在案)。
二、案經張以均訴由臺灣臺中地方法院檢察署檢察官偵查起訴。
    理    由
壹、證據能力部分：
一、按除顯有不可信之情況外，從事業務之人於業務上或通常業
    務過程所須製作之紀錄文書、證明文書，亦得為證據，刑事
    訴訟法第159條之4第2款定有明文。且查醫院診斷證明書係
    病患就診或就醫，醫師就其診斷治療病患結果，所出具之證
    明書，醫師法第17條規定，醫師如無法令規定之理由，不得
    拒絕診斷書之交付。醫師係從事醫療業務之人，病患如純為
    查明病因並以接受治療為目的，而到醫療院所就醫診治，醫
    師於例行性之診療過程中，對該病患所為醫療行為，於業務
    上出具之診斷書，屬於醫療業務上或通常醫療業務過程所製
    作之證明文書。本件告訴人張以鈞於99年3月18日15時10分
    許至臺中榮民總醫院急診室就診，經醫師本於其專業知識為
    其進行處置後，於此業務上而製作之診斷證明書，具有相當
    之中立性，並無顯不可信之情況，依刑事訴訟法第159條之4
    第2款規定，應認具有證據能力(最高法院98年度臺上字第32
    86號判決意旨參照)。另被告廖怡雯之診斷證明書，依據上
    開說明，自亦有證據能力。
二、再我刑事訴訟法基於證據裁判主義及嚴格證明法則，明定得
    以作為認定犯罪事實存否之依據者，以有證據能力並經合法
    調查之證據為限，否則即應予以排除，不得作為判斷犯罪成
    立與否之實體證據，惟該等無證據能力之證據，雖不得以之
    直接作為認定犯罪事實存否之證據，但仍非不得作為彈劾證
    據，用來爭執或印證被告、證人或鑑定人陳述之證明力( 最
    高法院99年度臺上字第4383號、98年度臺上字第6467號、第
    4029號、第2896號、第2339號判決意旨參照)。是證人即警
    察鄒明桓之警察職務報告內容縱無證據能力，惟依上開說明
    ，仍得做為爭執被告廖怡雯辯詞之彈劾證據。
貳、實體部分：
甲、有罪(即被告廖怡雯)部分：
一、被告廖怡雯經本院合法傳訊未於審理期日到庭陳述，惟其於
    偵查中矢口否認有何傷害犯行，其於偵查中辯稱：當時是張
    以鈞一直打伊母親劉秀琴的臉，伊是拿棍子保護母親。伊並
    未打張以鈞，伊不知張以鈞為何會受傷云云。惟查，上揭犯
    罪事實，業據證人張以鈞於審理中結證：當時廖怡雯確有拿
    棍子打伊胸部及背部等語在卷(見本院卷第41頁)，並有診斷
    證明書1份在卷可稽(見99年度他字第2960號偵查卷第3頁)。
    再佐以，被告廖怡雯於偵查中直承：伊當時確有拿棍子等語
    (見同上偵卷第9-10頁)，益徵證人張以鈞上開結證情節確與
    事實相符，足堪採信。且查，被告廖怡雯於偵查中雖辯稱：
    「（監視器畫面有無保存？）沒有」、「我有請警察幫我洗
    監視器畫面，不過警察沒有洗」云云(見同上偵卷第14-15頁
    )，惟證人即警員鄒明桓於偵查中提出職務報告載稱：廖怡
    雯(職務報告誤載為廖以鈞)並未提及事故現場有監視器，也
    未請警方調閱等語，有該職務報告1份在卷可按(見100年度
    偵字第1077號偵查卷第15頁)，姑不論被告廖怡雯此部分辯
    解已值存疑。況查，被告廖怡雯與告訴人張以鈞於上揭時地
    發生肢體衝突後，被告廖怡雯旋即於同日上午9時28分許即
    至澄清綜合醫院中港分院急診就醫，且隨即前往警察局向張
    以鈞提出傷害告訴，其於99年3月18日上午10時許警詢中陳
    稱：張以鈞辱罵伊母親並用手攻擊伊母親的頭部與臉部，且
    用腳踹伊母親身體中風的部分，於是伊向前保護母親，就遭
    張以鈞抓傷伊右前臂云云，有廖怡雯之診斷證明書(見同上
    偵查卷第12頁)及被告廖怡雯之99年3月18日警詢筆錄各1份
    在卷可按。是參之，劉秀琴苟真遭張以鈞以手攻擊頭部、臉
    部，復遭張以鈞以腳踹身體中風部分，則依雙方素有怨隙，
    本案且係廖怡雯率先向警察提出告訴之情況下，廖怡雯母女
    何以未就劉秀琴遭張以鈞毆打部分提出告訴，復始終未提出
    劉秀琴之診斷證明書或就醫證明供參，已足見被告廖怡雯此
    部分辯解尚難採信。綜上所述，被告廖怡雯所辯要係臨訟卸
    責之詞，無可採信。本案事證明確，其犯行堪以認定，應予
    依法論罪科刑。
二、核被告廖怡雯所為，係犯刑法第277條第1項之傷害罪。爰審
    酌被告廖怡雯前無犯罪紀錄，有臺灣高等法院被告前案紀錄
    表1分在卷可參，素行尚佳；其係具有正常智識之成年人，
    未能妥善解決與告訴人間之爭執，率與告訴人發生肢體衝突
    ，持木棍毆打告訴人致告訴人受有前揭傷害；告訴人當時亦
    有動手傷害被告廖怡雯，業經本院判處罰金新臺幣5千元，
    如易服勞役以新臺幣1千元折算1日確定在案，有本院99度易
    字第1552號判決1份在卷可按，並經本院調取該案卷宗核閱
    無訛，足認本件糾紛雙方均有不當之處；被告廖怡雯犯罪之
    動機、目的、手段，告訴人所受之傷勢尚屬輕微及被告犯罪
    後矢口否認犯行之態度，復迄未與告訴人達成和解等一切情
    狀，量處如主文所示之刑，並諭知易服勞役之折算標準。至
    上開木棍1支既未扣案，形體不明，復無積極證據足認確屬
    被告廖怡雯所有，爰不予宣告沒收。
三、公訴意旨雖認告訴人遭被告廖怡雯毆打後，尚受有「疑似腦
    震盪」之傷害云云。惟本件既無積極事證足認告訴人當時「
    確實受有腦震盪」之傷害，即難僅因告訴人之診斷證明書記
    載告訴人「疑似腦震盪」等語，遽認告訴人當時確實受有腦
    震盪之傷害，且因檢察官認被告廖怡雯此部分犯嫌與上開經
    本院判決有罪部分具有單純一罪關係，爰不就被告廖怡雯此
    部分犯嫌另為無罪之諭知，附此敘明。
四、按法院認為應科拘役、罰金或應諭知免刑或無罪之案件，被
    告經合法傳喚無正當理由不到庭者，得不待其陳述逕行判決
    ，刑事訴訟法第306條定有明文。查，被告廖怡雯經本院合
    法傳喚，無正當理由而不到庭，有本院審理期日之送達回證
    1份在卷可憑(見本院卷第34頁)，且本院認被告廖怡雯本案
    犯行為應科罰金之案件，依上述規定，爰不待被告廖怡雯陳
    述逕行判決，附此敘明。
乙、無罪(即被告劉秀琴)部分：
一、公訴意旨略以：被告劉秀琴係與同案被告廖怡雯共同基於傷
    害人身體健康之犯意聯絡，先由被告劉秀琴抓住告訴人張以
    均後，再由同案被告廖怡雯持木棍毆打張以均，致張以均受
    有胸壁開放性傷口、背部開放性傷口及疑似腦震盪等傷害，
    因認被告劉秀琴涉犯刑法第277條第1項之傷害罪嫌云云。
二、按刑事訴訟法第155條第2項規定：「無證據能力、未經合法
    調查之證據，不得作為判斷之依據」，在學理上，以嚴謹證
    據法則稱之，係為保護被告正當法律程序權益而設，嚴格限
    制作為判斷、認定基礎之依據，必須係適格之證據資料，並
    經由完足之證據提示、辨認、調查與辯論，始能為不利於被
    告之有罪判決，至於對其有利之無罪判決，自不在此限。學
    理上乃有所謂彈劾證據，與之相對照，作用在於削弱甚或否
    定檢察官所舉不利被告證據之證明力，是此類彈劾證據，不
    以具有證據能力為必要，且毋庸於判決理由內，特別說明其
    證據能力之有無(最高法院100年度臺上字第4761號判決意旨
    參照)，合先敘明。
三、按犯罪事實應依證據認定之，無證據不得認定犯罪事實，刑
    事訴訟法第154條第2項定有明文。又刑事訴訟法所謂認定犯
    罪事實之證據，係指足以認定被告確有犯罪行為之積極證據
    而言，該項證據自須適合於被告犯罪事實之認定，始得採為
    斷罪資料；如未能發現相當證據，或證據不足以證明，自不
    能以推測或擬制之方法，以為裁判基礎（最高法院29年上字
    第3105號判例、40年臺上字第86號判例可資參照）。又依最
    高法院32年上字第67號判例揭示，認定犯罪事實所憑之證據
    ，固不以直接證據為限，間接證據亦應包含在內，惟採用間
    接證據時，必其所成立之證據，在直接關係上，雖僅足以證
    明他項事實，而由此他項事實，本於推理之作用足以證明待
    證事實者，方為合法，若憑空之推想，並非間接證據。至於
    被害人之陳述如無瑕疵，且就其他方面調查又與事實相符，
    固足採為科刑之基礎，倘其陳述尚有瑕疵，而在未究明前，
    遽採為論罪科刑之根據，即難認為適法。另告訴人之告訴，
    係以使被告受刑事訴追為目的，是其陳述是否與事實相符，
    仍應調查其他證據以資審認（最高法院61年臺上字第3099號
    判例、52年臺上字第1300號判例參照）。而上開判例所謂之
    無瑕疵，應係指被害人所為不利被告之陳述，與社會上之一
    般生活經驗或卷附其他客觀事證並無矛盾而言，至所謂就其
    他方面調查認與事實相符，非僅以所援用之旁證足以證明被
    害結果為已足，尤須綜合一切積極佐證，除認定被告確為加
    害人之外，在推理上無從另為其他合理原因之假設而言。末
    按刑事訴訟法第161條已於91年2月8日修正公佈，其第1項規
    定：檢察官就被告犯罪事實，應負舉證責任，並指出證明之
    方法。因此，檢察官對於起訴之犯罪事實，應負提出證據及
    說服之實質舉證責任。倘其所提出之證據，不足為被告有罪
    之積極證明，或其指出證明之方法，無從說服法院以形成被
    告有罪之心證，基於無罪推定之原則，自應為被告無罪判決
    之諭知（最高法院92年臺上字第128號判例參照）。
四、本件公訴人認被告劉秀琴涉有上開傷害犯嫌，無非係以上
    開犯罪事實，業據告訴人張以均歷來於前案偵查、臺灣臺中
    地方法院99年度易字第1552號案審理時供述及本案偵查中結
    證明確；復有臺中榮民總醫院診斷證明書1紙及告訴人受傷
    照片2張在卷可證。同案被告廖怡雯雖稱：被告劉秀琴因
    有中風，無法傷害告訴人等語。然查被告劉秀琴於99年6月1
    0日偵查中應訊時，係自行走入偵查庭，並能側身放置隨身
    背包在座椅上，於應訊期間對答如流，尚能再度自行側身取
    原背包，且能站立長達10餘分鐘，迄檢察官主動諭請被告劉
    秀琴就座止等情，有偵訊光碟存卷可憑，足認被告劉秀琴有
    相當之行動能力。加上被告劉秀琴素來懷疑告訴人與其夫有
    婚外情等恩怨，業經證人張彩鳳到庭證述在卷；被告劉秀琴
    既在場目睹其女與告訴人發生肢體衝突，豈能坐視不管。故
    難認告訴人之指訴為無稽等為其論據。
五、被告劉秀琴經本院合法傳訊未於審理期日到庭陳述，惟其於
    偵查中堅決否認有何傷害犯行，辯稱：伊沒有打張以鈞等語
    。經查，被告劉秀琴於偵查中所辯，核與證人即同案被告廖
    怡雯於偵查中陳稱：劉秀琴沒有打告訴人等語情相符。且查
    ，證人即告訴人張以鈞於99年3月18日警詢中，雖曾於該日
    警詢快結束時提及：「..我個人認為本案只是小事情，無緣
    無故，2個人就打我。」云云，惟其於該日警詢中一開始就
    當日案發經過之具體陳述，則係陳稱：「..因為我早上(至)
    我家附近菜園澆水施肥，然後我看到我所種的空心菜，遭人
    將我的空心菜拔光光，於是我就在我的菜園叫廖怡雯的母親
    劉秀琴，問她為何拔我的空心菜，劉秀琴說空心菜不要給我
    種，那土地不是我的地，於是我跟劉秀琴起衝突，廖怡雯就
    拿起棍子打我，劉秀琴說我與她的先生有曖昧關係，侮辱我
    的人格。我身體跛腳，沒有傷害廖怡雯。」云云，有張以鈞
    該日警詢筆錄1份在卷可按，並經本院調取本院99度易字第1
    552號案卷核閱無誤。是參之，張以鈞於該日警詢中既連被
    告劉秀琴如何侮辱其人格等情均予以陳述，則被告劉秀琴當
    日苟真有與被告廖怡雯一起動手毆打告訴人，則告訴人於案
    發當日陳述案發之具體過程時，何以竟未具體提及劉秀琴係
    如何一起動手毆打告訴人，反而具體陳稱：「..於是我跟劉
    秀琴起衝突，廖怡雯就拿起棍子打我，劉秀琴說我與她的先
    生有曖昧關係，侮辱我的人格。我身體跛腳，沒有傷害廖怡
    雯。」云云。是依告訴人於警詢中就案發過程為具體陳述時
    ，係指稱遭被告廖怡雯毆打，而未具體指稱被告劉秀琴如何
    參與毆打告訴人乙節，被告劉秀琴、同案被告廖怡雯於偵查
    中均陳稱：劉秀琴並未打告訴人等語，即非全無可採。再佐
    以，告訴人與被告劉秀琴既素來不睦，益難僅憑告訴人片面
    之指訴，遽為被告劉秀琴有罪之認定。綜上所述，本件公訴
    人所起訴之被告劉秀琴上開共同傷害犯嫌，既尚有合理之懷
    疑存在，且公訴人所提出之證據，尚未達於可確信被告劉秀
    琴確有上開共同傷害犯行之程度，依據首開說明，既不能證
    明被告劉秀琴犯罪，即應就被告劉秀琴為無罪之諭知，以免
    冤抑。
五、按法院認為應科拘役、罰金或應諭知免刑或無罪之案件，被
    告經合法傳喚無正當理由不到庭者，得不待其陳述逕行判決
    ，刑事訴訟法第306條定有明文。查，被告劉秀琴經本院合
    法傳喚，無正當理由而不到庭，有本院審理期日之送達回證
    2份在卷可憑(見本院卷第32、33頁)，且本院認被告劉秀琴
    本案犯嫌為應諭知無罪之案件，依上述規定，爰不待被告劉
    秀琴陳述逕行判決，附此敘明。
據上論斷，應依刑事訴訟法第299條第1項前段、第301條第1項、
第306條，刑法第277條第1項、第42條第3項前段，刑法施行法第
1條之1第1項、第2項前段，判決如主文。
中    華    民    國   100    年    11    月    1     日
                  刑事第十一庭  法  官  江奇峰
以上正本證明與原本無異。
如不服本判決應於收受判決後10日內向本院提出上訴書狀，並應
敘述具體理由；其未敘述上訴理由者，應於上訴期間屆滿後20日
內向本院補提理由書（均須按他造當事人之人數附繕本）「切勿
逕送上級法院」。
                                書記官  林素珍
中    華    民    國   100    年    11    月    1     日
附錄論罪科刑法條：
刑法第277條第1項：
傷害人之身體或健康者，處3年以下有期徒刑、拘役或1千元以下
罰金。